臺灣彰化地方法院刑事判決　　　　　　 100年度易字第1148號
公　訴　人　臺灣彰化地方法院檢察署檢察官
被　　　告　呂祐政
上列被告因詐欺等案件，經檢察官提起公訴（100 年度偵字第
2427號），本院判決如下：
    主  文
呂祐政共同行使偽造公文書，足以生損害於公眾及他人，處有期
徒刑年，如附表編號一至六所示偽造「臺北地檢署公證科收據
」公文書上偽造之「臺灣臺中地方法院檢察署印」公印文陸枚，
及未扣案偽造之「臺灣臺中地方法院檢察署印」公印壹枚均沒收
。
    犯罪事實
一、呂祐政明知綽號「阿樹」真實姓名年籍不詳之成年男子（下
    簡稱「阿樹」）為詐欺集團成員，該集團係以向民眾自稱為
    司法機關公務人員，要求民眾配合辦案之方式詐取金錢。呂
    祐政因從事網路職棒簽賭而積欠「阿樹」債務，乃與「阿樹
    」約定，依「阿樹」指示去向被害人收取現金，以各次所分
    得之報酬抵償債務，因此加入該詐欺集團，而自斯時起與「
    阿樹」及其餘詐欺集團成員間，共同基於單一之僭行公務員
    職權、行使偽造公文書及詐欺取財之犯意聯絡，先由該詐欺
    集團成員在不詳時、地偽造「臺灣臺中地方法院檢察署印」
    之公印一枚，以俟於行騙時加蓋於偽造之檢察機關公文書上
    交付予被害人，足以生損害於臺灣臺中地方法院檢察署。其
    後即推由集團中某成年女性成員假冒係長庚醫院職員，於99
    年11月8 日上午9 時許，撥打電話予住在彰化縣鹿港鎮之黃
    滿足，佯稱其國民身分證遭冒名申請殘障保險金，要代為報
    案云云，繼又由集團內其他假冒為警員、警局課長、檢察官
    之男性詐欺集團成員，向黃滿足佯稱：因其涉及銀行盜領案
    件，目前由「臺灣臺北地方法院檢察署劉義守檢察官」偵辦
    中，必須提領現金供擔保，且因秘密調查不能告知他人，調
    查完畢即予歸還，如不配合要押送至地檢署云云。黃滿足因
    此陷於錯誤，告知詐騙集團其彰化銀行鹿港分行等銀行內尚
    有存款，並承諾會將款項領出交給詐騙集團所指定之人。該
    詐騙集團遂命呂祐政於99年11月8 日上午11時許，至彰化縣
    秀水鄉○○村○○路628 巷內向黃滿足收取現金新臺幣（下
    同）90萬元，路途中，呂祐政在「阿樹」所交付於不詳時、
    地所偽造如附表編號一所示偽造之「台北地檢署公證科收據
    」公文上，加蓋「阿樹」所交付偽造之「灣臺中地方法院檢
    察署印」公印文一枚，抵達後，乃向黃滿足拿取90萬元，並
    將附表編號一所示之偽造公文書交付予黃滿足做為憑證取信
    黃滿足而行使之。嗣呂祐政接續前揭犯意，繼又在99年11月
    9 日、10日、11日上午11時許、11日下午3 時30分許、12日
    ，以上開相同手法，向黃滿足騙取現金75萬、85萬、100 萬
    、85萬、65萬元得手，各次並交付黃滿足如附表編號二至六
    所示偽造之公證科收據公文書5 紙而行使之，足以生損害於
    臺灣臺北地方法院檢察署、臺灣臺中地方法院檢察署、劉義
    守及黃滿足，事後呂祐政共分得3 萬元之報酬，並用以抵償
    積欠「阿樹」之債務。嗣黃滿足查覺有異，於99年11月13日
    撥打電話至臺灣臺北地方法院檢察署查詢，始知受騙而報警
    。經警採集黃滿足所提供偽造公證科收據上之指紋進行比對
    之結果，其中一枚與呂祐政右拇指之指紋相符，而查悉上情
    。
二、案經黃滿足訴由彰化縣警察局鹿港分局報請臺灣彰化地方法
    院檢察署檢察官偵查起訴。
    理  由
一、關於證據能力之說明：
    (一)、按被告以外之人於審判外之言詞或書面陳述，除法律有
        規定者外，不得作為證據；被告以外之人於偵查中向檢
        察官所為之陳述，除顯有不可信之情況者外，得為證據
        ；被告以外之人於審判外之陳述，雖不符前4 條之規定
        ，而經當事人於審判程序同意作為證據，法院審酌該言
        詞陳述或書面陳述作成時之情況，認為適當者，亦得為
        證據。當事人、代理人或辯護人於法院調查證據時，知
        有第159 條第1 項不得為證據之情形，而未於言詞辯論
        終結前聲明異議者，視為有前項之同意，刑事訴訟法第
        159 條第1 項、第159 條之1 第2 項、第159 條之5分
        別定有明文。又刑事訴訟法第159 條之5 立法意旨在於
        傳聞證據未經當事人之反對詰問予以核實，原則上先予
        排除，惟若當事人已放棄反對詰問權，於審判程序中表
        明同意該等傳聞證據可作為證據；或於言詞辯論終結前
        未聲明異議，基於尊重當事人對傳聞證據之處分權，及
        證據資料愈豐富，愈有助於真實發見之理念，且強化言
        詞辯論主義，使訴訟程序得以順暢進行，上開傳聞證據
        亦均具有證據能力。經查：關於證人即被害人黃滿足於
        警詢時、偵訊時之陳述，被告對此均不爭執其證據能力
        ，復經本院認其作成之情形並無不當之處，經審酌後認
        為適當，故證人前開審判外之陳述得為證據。
    (二)、復按由於司法警察機關調查中之案件，或有量大或急迫
        之情形，為因應實務之現實需求，認為當然有鑑定之必
        要者，基於檢察一體原則，得由該管檢察長對於轄區內
        之案件，以事前概括選任鑑定人或囑託鑑定機關（團體
        ）之方式，俾便轄區內之司法警察官、司法警察對於調
        查中之此類案件，得即時送請事前已選任之鑑定人或囑
        託之鑑定機關（團體）實施鑑定，業經法務部於92年9
        月1 日以法檢字第0920035083號函釋在案。故本案由彰
        化縣警察局鹿港分局送請內政部警政署刑事警察局所為
        99年12月8 日刑紋字第0990166806號鑑驗書（見偵卷第
        32頁），自具有證據能力。
    (三)、另本案認定事實所引用之卷內其餘卷證資料，均與本案
        事實具有自然關聯性，復分屬書證、物證性質，且查無
        事證足認有違背法定程序或經偽造、變造所取得之情事
        ，亦無刑事訴訟法第159 條之4 之顯有不可信之情況與
        不得作為證據之情形，被告對此部分之證據能力皆不爭
        執，均可認有證據能力。
二、認定犯罪事實所憑之證據及理由：
    訊據被告呂祐政對其於前揭時、地向被害人黃滿足陸續騙取
    總計達500 萬元之現金等情，於警詢、偵訊及本院審理時均
    坦承不諱，核與被害人黃滿足於警詢、偵訊時證述之情節相
    符（偵查卷第12頁、第47至48頁）。又被害人黃滿足先後於
    99年11月8 日、9 日、10日、11日（兩次）、12日，自其彰
    化銀行鹿港分行之帳戶內提領現金90萬元、75萬、85萬、10
    0 萬、85萬、65萬元等情，亦有存摺之交易明細紀錄影本一
    紙在卷可稽（偵查卷第37頁），復有被害人黃滿足所提供之
    偽造公文書6 張在卷可參（偵查卷第21至30頁）。而警方在
    被害人黃滿足所提供之偽造公文書上採集指紋進行比對後，
    發現其中一枚與被告右拇指之指紋相符，則有內政部警政署
    刑事警察局99年12月8 日刑紋字第0990166806號鑑驗書在卷
    可參（見偵卷第32至35頁），均足證被告之自白與事實相符
    。至被害人黃滿足於本院審理時雖稱被告前來取款時沒有表
    明自己的身分，然被害人黃滿足因聽信電話中詐欺集團之其
    他共犯之謊言，誤信對方是司法機關之辦案人員，被告也當
    場交付偽造之公文書予被害人黃滿足收執，被告及詐欺集團
    成員所為已足使被害人黃滿足相信被告也是司法機關派來之
    公務人員，是此部分被告所為，係屬僭行公務員職務之行為
    無訛。按「共同正犯，係共同實行犯罪行為之人，在合同意
    思範圍內，各自分擔犯罪行為之一部，相互利用他人之行為
    ，以達其犯罪之目的，其成立不以全體均參與實行犯罪構成
    要件之行為為必要。共同犯罪之意思不以在實行犯罪行為前
    成立者為限，若了解最初行為者之意思而於其實行犯罪之中
    途發生共同之意思而參與實行者，亦足成立；故對於發生共
    同犯意以前其他共同正犯所為之行為，苟有就既成之條件加
    以利用而繼續共同實行犯罪之意思，則該行為即在共同意思
    範圍以內，應共同負責」（詳最高法院98年度台上字第5286
    號判決意旨）。被告雖於本院審理時自稱只認識詐欺集團中
    綽號「阿樹」之人，但被告在偽造之公文書上加蓋偽造之公
    印文，復將偽造公文書交給被害人黃滿足，其顯然知悉犯罪
    集團之目的在於詐騙財物，並親自促成前揭段共犯詐欺行為
    之實現，且被告於警詢時稱其參與本案先後共分得3 萬元（
    偵查卷第10頁正、反面），並於偵訊及本院審理時供稱其是
    以分得之報酬抵償積欠「阿樹」之職棒賭博債款（偵查卷第
    60 至61 頁，本院100 年11月29日審理筆錄參照），是被告
    確實從此犯罪行為中獲利，依前述說明，自屬共同正犯。綜
    上，本件事證明確，被告犯行堪以認定。
三、論罪科刑：
(一)、按刑法上偽造文書罪，係著重於保護公共信用之法益，即使
    該偽造文書所載名義製作人實無其人，而社會上一般人仍有
    誤信其為真正文書之危險，仍難阻卻犯罪之成立。又刑法上
    所稱之「公文書」，係指公務員職務上製作之文書，與其上
    有無使用「公印」無涉；若由形式上觀察，文書之製作人為
    公務員，且文書之內容係就公務員職務上之事項所製作，即
    令該偽造之公文書上所載製作名義機關不存在，或該文書所
    載之內容並非該管公務員職務上所管轄，然社會上一般人既
    無法辨識而仍有誤信為真正之危險，仍難謂非公文書（詳最
    高法院54年台上字第1404號、第1407號判例意旨可資參照）
    。而本案如附表編號一至六所示之「台北地檢署公證科收據
    」等文書，形式上均已表明係政府機關所出具，其內容又係
    關於刑事案件之偵辦情形，縱實際上該機關並無此內部單位
    存在，然此等偽造之文書，仍具有表彰該公署公務員本於職
    務而製作之意，而足使社會上一般人誤信其為真正文書、機
    關之危險，依前揭說明，均屬公文書。
(二)、是核被告呂祐政所為，係犯刑法第216條、第211條之行使偽
    造公文書罪、同法第158條第1項之僭行公務員職權罪、同法
    第339條第1項之詐欺取財罪。被告呂祐政自始基於單一之犯
    意，而於密接時、地，多次假冒司法機關人員身分，並提示
    如附表編號一至六所示偽造之公文書而向同一被害人黃滿足
    行騙，其各該次之僭行公務員職權、行使偽造公文書、詐欺
    犯行，係遂行單一犯罪決意之同種類行為，復侵害同一法益
    ，為接續犯，應均各僅成立一罪。被告持詐欺集團成員所偽
    造之「臺灣臺中地方法院檢察署印」印章蓋用於附表所示偽
    造公文書上，當然產生該印章之印文，是該偽造公印文乃屬
    於偽造公文書之階段行為；又偽造公文書之低度行為，應為
    行使偽造公文書之高度行為所吸收，均不另論罪。被告與綽
    號「阿樹」之成年男子及其所屬詐欺集團成員，均有犯意聯
    絡及行為分擔，應依刑法第28條之規定，論以共同正犯。被
    告呂祐政於行使偽造公文書犯行之際，同時僭行公務員職權
    ，且使被害人黃滿足陷於錯誤交付現金而構成詐欺取財罪，
    係一行為觸犯數罪名，為想像競合犯，應依刑法第55條之規
    定，從一重之行使偽造公文書罪處斷。
(三)、爰審酌被告正值青壯之年，竟不思正途以謀生，僅因貪圖小
    利即加入詐騙集團，使被害人黃滿足夫婦多年辛苦所累積之
    500 萬元財產付諸流水，被害人黃滿足稱其因受騙致丈夫務
    農所存下之積蓄無從追回，為此差點自殺，被害人一輩子心
    血成空，晚年如何安然渡過，心中所受之痛苦顯難以承受，
    而被告擔任詐欺集團之「車手」角色，至今無法進一步提供
    有利線索供警方調查其他共犯，現在詐欺集團核心份子仍然
    逍遙法外，此將可能導致更多無辜民眾受害，被告雖坦承犯
    行，惟其犯罪情節嚴重，惡性非輕，實難輕恕，兼衡法院之
    判決對於一般社會民眾具有教示意義，倘若對於詐欺集團之
    「車手」量刑過輕，降低詐欺集團尋覓車手之難度，此類犯
    罪勢將層出不窮，並考量被告是因為積欠職棒賭博欠款而加
    入犯罪集團，其犯罪動機並無可資憫恕之處，是本院認檢察
    官求處有期徒刑3 年（略高於法定最重本刑之一半），應屬
    適當，爰量處如主文所示之刑，以示儆懲。
(四)、附表所示偽造「台北地檢署公證科收據」公文書上偽造之「
    臺灣臺中地方法院檢察署印」公印文6 枚，乃係偽造之公印
    文，及未扣存本案由詐欺集團成員偽造之公印「臺灣臺中地
    方法院檢察署印」印章1 枚，不問屬於被告與否，均依刑法
    第219 條之規定宣告沒收。至於附表所示「台北地檢署公證
    科收據」6 張均是被告交付予被害人黃滿足之文件，已屬被
    害人黃滿足所有，尚無從宣告沒收，附此敘明。
據上論斷，應依刑事訴訟法第299 條第1 項前段，刑法第28條、
第216條、第211條、第158條第1項、第339條第1項、第55條、第
219條，刑法施行法第1條之1第1項、第2項前段，判決如主文。
本案經檢察官賴志盛到庭執行職務。
中    華    民    國  100     年    12    月    13    日
                                 法    官 黃玉齡
以上正本證明與原本無異。
如不服本判決應於收受判決後十日內向本院提出上訴書狀，並應
敘述具體理由。其未敘述上訴理由者，應於上訴期間屆滿後二十
日內向本院補提理由書（均須按他造當事人之人數附繕本），切
勿逕送上級法院。
告訴人或被害人對於判決如有不服具備理由請求檢察官上訴者，
其上訴期間之計算係以檢察官收受判決正本之日期為準。
中    華    民    國  100     年    12    月    13    日
                                 書 記 官 黃鏽金
附錄論罪科刑法條：
中華民國刑法第211條
偽造、變造公文書，足以生損害於公眾或他人者，處1 年以上7
年以下有期徒刑。
中華民國刑法第216條
行使第 210 條至第 215 條之文書者，依偽造、變造文書或登載
不實事項或使登載不實事項之規定處斷。
中華民國刑法第158條
冒充公務員而行使其職權者，處3 年以下有期徒刑、拘役或5
  百元以下罰金。
冒充外國公務員而行使其職權者，亦同。
中華民國刑法第339條
意圖為自己或第三人不法之所有，以詐術使人將本人或第三人
  之物交付者，處5 年以下有期徒刑、拘役或科或併科1 千元以
  下罰金。
以前項方法得財產上不法之利益或使第三人得之者，亦同。
前二項之未遂犯罰之。
附表：
┌──┬─────┬───────┬───────┬───────────┬─────┐
│編號│偽造之文書│案          號│申  請  日  期│ 內    容    摘    要 │偽造之印文│
├──┼─────┼───────┼───────┼───────────┼─────┤
│ 一 │「台北地檢│九十九年度金字│九十九年十一月│茲代收到受分案申請人：│「臺灣臺中│
│    │署公證科收│第0000000號   │八日          │黃滿足                │地方法院檢│
│    │據」      │              │              │受公證科清查新臺幣：玖│察署印」公│
│    │          │              │              │拾萬元整              │印文一枚  │
├──┼─────┼───────┼───────┼───────────┼─────┤
│ 二 │「台北地檢│九十九年度金字│九十九年十一月│茲代收到受分案申請人：│「臺灣臺中│
│    │署公證科收│第0000000號   │九日          │黃滿足                │地方法院檢│
│    │據」      │              │              │受公證科清查新臺幣：柒│察署印」公│
│    │          │              │              │拾伍萬元整            │印文一枚  │
├──┼─────┼───────┼───────┼───────────┼─────┤
│ 三 │「台北地檢│九十九年度金字│九十九年十一月│茲代收到受分案申請人：│「臺灣臺中│
│    │署公證科收│第0000000號   │十日          │黃滿足                │地方法院檢│
│    │據」      │              │              │受公證科清查新臺幣：捌│察署印」公│
│    │          │              │              │拾伍萬元整            │印文一枚  │
├──┼─────┼───────┼───────┼───────────┼─────┤
│ 四 │「台北地檢│九十九年度金字│九十九年十一月│茲代收到受分案申請人：│「臺灣臺中│
│    │署公證科收│第0000000號   │十一日        │黃滿足                │地方法院檢│
│    │據」      │              │              │受公證科清查新臺幣：壹│察署印」公│
│    │          │              │              │佰萬元整              │印文一枚  │
├──┼─────┼───────┼───────┼───────────┼─────┤
│ 五 │「台北地檢│九十九年度金字│九十九年十一月│茲代收到受分案申請人：│「臺灣臺中│
│    │署公證科收│第0000000號   │十一日        │黃滿足                │地方法院檢│
│    │據」      │              │              │受公證科清查新臺幣：捌│察署印」公│
│    │          │              │              │拾伍萬元整            │印文一枚  │
├──┼─────┼───────┼───────┼───────────┼─────┤
│ 六 │「台北地檢│九十九年度金字│九十九年十一月│茲代收到受分案申請人：│「臺灣臺中│
│    │署公證科收│第0000000號   │十二日        │黃滿足                │地方法院檢│
│    │據」      │              │              │受公證科清查新臺幣：陸│察署印」公│
│    │          │              │              │拾伍萬元整            │印文一枚  │
└──┴─────┴───────┴───────┴───────────┴─────┘